【裁判字號】    97,消債抗,22
【裁判日期】    971230
【裁判案由】    更生
【裁判全文】
臺灣桃園地方法院民事判決            97年度消債抗字第22號
抗  告  人  甲○○
上列抗告人因消費者債務清理事件聲請更生，對於民國97年7 月
29日本院97年度消債更字第110 號裁定提起抗告，本院裁定如下
：
    主  文
抗告駁回。
抗告程序費用新臺幣壹仟元由抗告人負擔。
    理  由
一、按聲請更生或清算不合程式或不備其他要件者，法院應以裁
    定駁回之，但其情形可以補正者，法院應定期間先命補正；
    債務人與金融機構協商成立者，不得聲請更生或清算。但因
    不可歸責於己之事由，致履行顯有重大困難者，不在此限；
    本條例施行前，債務人依金融主管機關協調成立之中華民國
    銀行公會會員辦理消費金融案件無擔保債務協商機制與金融
    機構成立之協商，準用前項之規定。消費者債務清理條例（
    下稱消債條例）第8 條、第151 條第5 項、第6 項分別定有
    明文。是債務人如於消債條例施行前，已利用金融主管機關
    協調成立之中華民國銀行公會會員辦理消費金融案件無擔保
    債務協商機制，與金融機構成立協商，即須依約清償債務，
    僅於其後發生情事變更，在清償期間收入或收益不如預期，
    致該方案履行困難甚或履行不能，且因不可歸責於己之事由
    所致，始能聲請更生或清算，但如認該協商方案履行有其他
    不適當情形，應再循協商途徑謀求解決，不得逕依消債條例
    聲請更生，蓋該債務清償方案係經債務人行使程式選擇權與
    債權人締結之債務清理契約，締約之債務人應受該契約之拘
    束，且消債條例更生之規範目的，係在維持債務人基本生活
    ，於債務人之能力範圍內盡力清償債務，非謂債務人得任意
    利用債務清理程式減輕債務或逃避債務；因此，為避免債務
    人對已成立之協商方案任意毀諾，濫用更生或清算之債務清
    理程式，須債務人於協商成立後因不可歸責於己之事由，致
    無法履行原定清償方案或履行有重大困難時，始可依消債條
    例聲請更生或清算。
二、本件抗告意旨略以：
    (一)抗告人每月收入可支配之金額縱依原裁定認定為新臺幣（
      下同）57,318元，每月依據協商條件應清償之金額為21,7
      36元，每月房屋貸款金額約13,000元，是以每月必要固定
      支出為34,736元，而抗告人之配偶確實於96年間無工作收
      入，而抗告人房屋貸款，自90年12月起，原是本利攤還，
      每月繳納約17,000元，但94年8 、9 月實無能力繳付，銀
      行遂同意抗告人僅繳納本金，惟抗告人於97年4 、5 月開
      始，並須開始攤還本金，故抗告人每月薪資支出繳納前述
      協商金額、房屋貸款，尚無法維持抗告人、配偶及小孩最
      低度基本生活，故抗告人便向親友借貸苦撐，盡力維持繳
      納協商金額及房屋貸款，從而抗告人乃是因配偶無工作，
      導致支出大於收入之情況下，不得已才毀諾，自屬於「因
      不可歸責於己之事由，致履行顯有重大困難」，抗告人依
      據消債條例，自得享有債務清理權利。
    (二)再查，依民法第1118條規定，因負擔扶養義務而不能維持
      生活者，免除其義務，但受扶養權利者為直系血親尊親屬
      或配偶時，減輕其義務。依上所述，配偶之間乃是互負「
      生活保持義務」，故本件抗告人之配偶因無工作，雖曾嘗
      試尋找工作，仍無法找到，是以抗告人對其自有扶養義務
      ，不可能放任渠自生自滅，原裁定以民法第1117條第1 項
      認抗告人無須扶養配偶，顯與一般社會常情及道德倫理有
      違。
    (三)綜上，本件原裁定既有諸多認事用法之違誤，爰依法提起
      抗告，請求撤銷原裁定，以維權益。
三、經查：
    (一)抗告人於消債條例施行前之96年1 月10日，就積欠各金融
      機構之無擔保債務，利用金融主管機關協調成立之中華民
      國銀行公會會員辦理消費金融案件無擔保債務協商機制，
      與各債權銀行成立協商，約定自96年2 月起，分120 期，
      利率4.5%，按月攤還21,736元（係實際應付金額）予各債
      權銀行清償債務，有協定書1 份在卷可稽（見原審卷第9
      頁），是此部分之事實堪以認定，合先敘明。
    (二)抗告人提出卷附之債權人清冊、債務協商之協商成立證明
      文件、任職單位薪津發放單、保險費繳納證明、96年度所
      得扣繳憑單等影本各1 件為證，以及抗告人個人於95年度
      之綜合所得稅各類所得資料清單、財產歸屬證明、聯合徵
      信中心個人資料、全戶戶口名簿、抗告人配偶95、96年度
      所得資料清單等正本各1 份，以證明抗告人上開所述之財
      務狀況；抗告人雖稱，其每月實領收入約53,000，扣除每
      月之房屋貸款13,000元、扶養妻子及一名幼子之費用19,7
      60元、必要生活支出9,880 元、保險費用4,318 元後，實
      已無法支付上開協商金額云云。惟查，依抗告人之96年度
      各類所得扣繳暨免扣繳憑單，其全年收入為820,979 元，
      扣除稅捐後，為779,765 元，平均每月收入為64,980元。
      又抗告人配偶乃係於96年6 月間離職，是抗告人於96年1
      月10日協商時，其配偶仍有工作而得自行扶養，是抗告人
      此部分之扶養費用（9,880 元），即無必要；抗告人雖稱
      ，每月需支出保險費用4,318 元，並提出保險費用單據為
      證，然此部分之保險費用，部分係其配偶承保，且該部分
      之保險費用，尚難認係必要生活支出；另參以行政院主計
      處公告之96年度最低生活費（以每年家庭收支調查，計算
      出平均每人每月消費支出之百分之六十為最低生活費），
      台灣省（含桃園縣）平均每人每月最低生活費為9,509 元
      ，且上開統計係對於十五歲以上就業人口所做統計（此參
      行政院主計處網站名詞解釋可知），因此對於抗告人之幼
      兒，其扶養金額，並無法直接等同於每人每月最低消費支
      出，因此計算抗告人於96年1 月10日協商時，其平均收入
      64,980元扣除自己之最低生活費用9,509 元、房屋貸款13
      ,000 元 、協商金額21,736元後，尚餘有20,735元可資扶
      養其幼子，或為其他生活上之週轉運用，尚難認抗告人於
      96 年1月10日協商時，有何履行困難之情。
    (三)抗告人又稱，其配偶於96年6 月間離職而無工作收入，故
      至97年2 月間毀諾云云，並自陳：其於協商時及毀諾時，
      其工作收入均無變化等語，是以抗告人96年之平均收入
      64,980元計算，經扣除自己及配偶顏靖倫之最低生活費用
      各9,509 元、房屋貸款13 ,000 元、協商金額21,736元後
      ，尚餘有11,226元可資扶養渠等幼子，或為其他生活上之
      週轉運用，亦難認抗告人於毀諾時，有何履行困難之情。
      抗告人又稱，其將於97年4 、5 月間，將增加返還房屋貸
      款之貸款金額，然抗告人就此部分之金額究係為何，未能
      釋明以實其說，且97年4 、5 月間增加房屋貸款返還一事
      ，尚在抗告人毀諾之後，是難據此即認抗告人於97年2 月
      毀諾時，有何不可歸責於己之事由，致其履行困難。
四、綜上所述，應認抗告人缺乏不可歸責於己致履行顯有重大困
    難之情形，且亦違誤消費者債務清理條例第46條聲請人協力
    義務之規定，又債務人既有履行能力，縱有履行不便，亦得
    經由個別債權銀行協商程序以求適當履債，斷無任由抗告人
    任意選擇毀諾聲請更生之理。從而，綜上所述，本件抗告人
    既與金融機構成立協商，且其收入並無任何重大變化應仍能
    依協商內容而為履行，又未能釋明因何不可歸責於己之事由
    導致履行協商內容顯有重大困難，其聲請更生，顯與前開規
    定不符，聲請更生要件不備，且又無從補正，揆諸前開說明
    ，自應駁回其更生之聲請，其保全處分之聲請，亦失所附麗
    ，應併駁回；從而，原裁定駁回抗告人更生及保全處分之聲
    請，核無違誤，抗告意旨猶執前詞，指摘原裁定不當，求予
    廢棄另為裁定，為無理由，應予駁回。
五、據上論結，本件抗告為無理由，依消費者債務清理條例第15
    條，民事訴訟法第495 條之1 第1 項、第449 條第1 項、第
    95條、第78條，裁定如主文。
中    華    民    國    97    年    12    月    30    日
                  民事第三庭    審判長法  官  張天民
                                      法  官  林曉芳
                                      法  官  陳心婷
以上正本證明與原本相符
本裁定不得抗告
中    華    民    國    97    年    12    月    30    日
                                      書記官  林君燕


司法院資訊處製作；財團法人民間司法改革基金會備份。
